【裁判字號】    98,訴,564
【裁判日期】    980702
【裁判案由】    水利法
【裁判全文】
臺北高等行政法院判決
                                       98年度訴字第564號
                              .
原      告  甲○○
訴訟代理人  楊長岳  律師
被      告  經濟部
代  表  人  乙○○部長）住同.
訴訟代理人  丁○○
            丙○○
            戊○○
上列當事人間因水利法事件，原告不服行政院中華民國98年1 月
22日院台訴字第0980080064號訴願決定，提起行政訴訟。本院判
決如下：
    主  文
原告之訴駁回。
訴訟費用由原告負擔。
    事實及理由
一、事實概要：緣被告以原告未經許可，於民國96年3 月5 日在
    花蓮縣鳳林鎮○○段中興橋下游左岸附近，花蓮溪河川區域
    內堆置土石，違反水利法第78條之1 第3 款規定，經以96年
    5 月21日經授水字第09620341100 號處分書處原告罰鍰新臺
    幣（下同）350 萬元。原告訴經行政院97年1 月24日院臺訴
    字第0970081317號訴願決定，撤銷原處分，由原處分機關另
    為適法之處理。案經被告重行審查事證，以系爭97年3 月17
    日經授水字第09720341020 號處分書處原告罰鍰260 萬元。
    原告仍不服，提起訴願，原告認為被告僅減少罰鍰90萬元，
    仍重為同一內容之處分，未依上揭號訴願決定意旨重新調查
    新事證及敘明理由，自有違法。原告主張河川區域之劃定因
    涉及人民財產權之限制，應以法律定之，而63年2 月2 日修
    正公布水利法第10條之內容，未就授權目的、內容及範圍明
    確規範，縱92年2 月6 日修正公布水利法第78條之2 規定，
    無法補正原違法之河川區域之劃定；水利法授權中央主管機
    關訂定河川管理辦法，惟該辦法遲至92年間發布，臺灣省政
    府86年7 月31日86府水政字第157815號函所公告河川區域為
    已失效之行政職權命令，被告據以裁罰，顯屬違法，亦未踐
    行非都巿土地使用管制規則第8 條規定之程序，重為之處分
    有明顯瑕疵而無效。且原告於93年間買入部分堆置土石土地
    ，係委託代書進行登記，並未調閱土地使用分區情況，於96
    年3 月5 日河川局人員查處前，實不知部分買入土地為河川
    區，可證明無故意過失，且河川區劃設之區域範圍並不合理
    ；本件堆置土石地點係私有土地，而被告於91年間處分地點
    則為公有地，前後案情不同，亦應斟酌等，是原處分應予撤
    銷云云，提起訴願遭駁回，遂提起本件行政訴訟。
二、本件原告主張：
  (一)原告就土石堆置行為欠缺故意過失，被告予以裁罰顯不合法
    ：
  1.系爭地區無明確河川區標示：查系爭地區部分土地原告於93
    年間所買受時，確未調閱系爭土地使用分區情況，否則當不
    可能以高價購入系爭河川區土地。原告也殊難想像所居住20
    餘年，坐落之254-2 地號土地上之房屋，其周遭土地業於92
    年間變更為河川區，而稽之前訴願決定理由「…原處分機關
    答辯復以堆置土石地點已劃定公告河川區域線，但尚未建造
    堤防，第九河川局為慎重界定區域線位置及堆置土石數量，
    會同訴願人現場會測並告知確實位置等語，則有無期待訴願
    人對於該河川區域之實際所在範固有知悉之可能，而具可罰
    性，不無疑義。…」，可證本件現場確無明確標示使一般人
    得知該處為河川區，原告不僅無故意亦難苛以過失之責，否
    則訴願單位何以願撤銷前次處分。
  2.土地登記資料不足推定原告故意、過失：系爭處分雖去除前
    次處分所為254-1 及254-2 二地號土地之裁罰，惟仍就其餘
    13筆土地予以裁罰，被告係以該13筆土地於92年間變更為河
    川區，土地登記資料已有記載，以此推斷原告故意、過失。
    惟原告就土地堆置行為同一，行為當時信賴254-1 及254-2
    二地號土地非為河川區，可證原告堆置行為無故意、過失。
  3.原處分顯依結果強行割裂原告同一堆置行為：按行政罰法第
    7 條第1 項、第32條第1 項、大法官釋字第275 號解釋，可
    證行政罰如同刑罰仍係以「行為」為客觀歸責對象，惟依被
    告先、後兩次處分以觀，顯係將原告同一堆置行為依堆置結
    果坐落為農業區或河川區而分別處置，顯與行政罰係以「處
    罰行為」的規定不符。
  4.綜上，被告於前處分尚不慎將非屬河川區之254-1 、254- 2
    地號一併列入裁罰，其漏未向地政機關查明土地登記資料而
    錯將一般農業區當作河川區裁罰，卻苛責原告應查明，業已
    不合理，更遑論系爭處分就原告同一堆置行為，強依堆置結
    果將同一行為切割為兩個行為以成功偷渡行政罰之故意、過
    失要求，顯不合法亦非法治國下所該有之行政作為。
  (二)關於被告答辯狀三陳稱原告曾遭裁罰，認原告應知悉系爭地
    點可能於河川區域內一節，惟查：
  1.前案處分書具重大明顯瑕疵依法自始無效：前案處分書「違
    規地點」載明：「林田段中興橋下200 公尺」，而中興橋下
    附近係屬榮東段而非林田段；另處分書「土地權屬」係勾選
    ：「行水區內公有地」，即原告砂石廠舊廠址所處位置，至
    於「林田段」究為何處則無從查考，因地藉資料根本查無「
    林田段」，而被告見原告指明此等明顯瑕疵，方於97年11月
    18日訴願補充答辯書( 二) 自認『所載違規地點「林田段」
    應係「榮東段」之誤植』，惟按行政程序法第111 條第7 款
    ：「行政處分有下列各款情形之一者，無效：…七、其他具
    有重大明顯之瑕疵者」規定，前案處分書「幽靈違規地點」
    實屬重大明顯瑕疵依法應屬自始無效。
  2.原告係合法於河川公地設立砂石場，並於被告行政指導下進
    行拆遷：前案處分緣於70年間國內大部分砂石廠皆位於行水
    區，而原告亦於78年經花蓮縣政府許可，在鳳林鎮○○段花
    蓮溪至中興橋下游320 公尺附近之河川「公地」「合法」設
    立砂石場，嗣政策更易，轉輔導業者於91年底前退出行水區
    公有地，過程中被告亦協調台電將舊址廠區高壓變電桶遷移
    至私有地現址，第九河川局長陳隆政亦嗣後明確表示：「你
    們自有的土地當然可以堆置土石沒有問題」，原告乃積極尋
    購附近私有地，然原告接受被告行政指導，將砂石營業廠址
    拆遷至私有地，卻又遭被告以堆置土石處位於河川區域內處
    以本案罰鍰。
  3.前案處分係配合被告要求而繳納罰鍰：依前開公函允業者有
    半年遷移寬限期，詎被告所屬人員於91年7 月間希望原告配
    合開立罰鍰，好讓被告對砂石廠遷移政策有所交待，原告礙
    於日後尚有土石採取區及相關經營事項有賴被告核准，故勉
    為繳納罰鍰了事。
  4.綜上，被告所引前案處分，不僅堆置土石地點不同（前案為
    「行水區」，本案係「河川區內」）、土地所有權不同（前
    案為「公有地」、本案係「私有地」），被告以背景事實完
    全不同之前案處分逕為原告「故意」推定業屬不當，更遑論
    前案處分具重大明顯瑕疵應屬無效。又原告誤將土石堆置河
    川區域內私有地，部分亦係源於信任被告機關指導所致，請
    鈞院併予明察審酌。
  (三)原機關違法未就有利原告情事未納入裁量考量，依土石堆置
    數量逕裁罰原告260 萬元顯有下列違法情事：
  1.原機關未審酌原告堆置土石行為應受責難程度輕微：按「人
    民之財產權應予保障，憲法第15條設有明文。國家機關依法
    行使公權力致人民之財產遭受損失，若逾其社會責任所應忍
    受之範圍，形成個人之特別犧牲者，國家應予合理補償。主
    管機關對於既成道路或都市○○道路用地，在依法徵收或價
    購以前埋設地下設施物妨礙土地權利人對其權利之行使，致
    生損失，形成其個人特別之犧牲，自應享有受相當補償之權
    。…」司法院解釋第440 號解釋有明文。原告因不知情而誤
    購河川用地，其所有權因水利法限制規範業對原告造成特別
    犧牲，囿於政府財政困境不僅不可能獲得補償，反因行使系
    爭土地權能即遭鉅額罰鍰，佐以警方舉發行車超速尚且要求
    執法人員不得偷拍而須知會駕駛人：「前有測速照相」，相
    較本件罰鍰高達260 萬元卻不需先行告誡程序，且現場根本
    無明確河川區標示，故原告堆置土石行為應受責難程度實屬
    輕微。
  2.原處分未考量原告業立即移除土石，其違規所生影響微小：
    6 年3 月5 日有原機關九河川局人員前來查處指稱原告違法
    於河川區堆置土石，原告向地政機關查明事件原委，並依承
    諾於96年4 月30日前回復原狀，原告堆置期間並未造成任何
    損害，且系爭河川地離水流區甚遠，附近居民迭經陳情第九
    河川局重新劃定河川區以使人民土地受限減少，而行政機關
    亦允為檢討在案，故系爭堆置行為對河防安全實無產生任何
    危險。
  3.原告告並未因違反河川區使用管制獲得額外利益：原告堆置
    堆置土石行為，不但並未獲得額外利益，反而發現所高價購
    買土地將受限於河川法幾乎為無用之地，受此特別犧牲不僅
    未依法受政府補償，反而受鉅額罰鍰。
  4.原處分未考量原告資力簿弱：原機關對原告進行裁罰後，行
    政執行署隨即對原告財產、帳戶進行扣押，致金融機構疑慮
    而不願對原告融資，使原告生活及所營事業立陷困境，原機
    關未依法審酌原告受責難程度、所生影響及因違反行政法上
    義務所得之利益及其資力，其裁量顯有不作為之違法濫用。
 (四)聲明求為判決：訴願決定及原處分關於罰鍰260 萬元處分均
   撤銷。
三、被告則以：
  (一)原告未經許可堆置土石地點係位於地號194 至197 、205 至
    208 、221 至226 、240 至242 、247 至、250 、254-1 、
    270-2 、271-1 等24筆土地中，地號254-1 、270-2 、222
    、250 、197 、205 、247 等土地，因96年3 月5 日取締當
    時使用分區尚未登記為河川區，或無法確認原告知悉該地點
    已劃入河川區域內，故將堆置於該等土地上之土石數量均予
    以扣除（含原堆置於地號194 、208 、221 、271-1 等4 筆
    土地之土石，因測量方式已無法區分其數量，爰併同扣除）
    。至於地號195 、196 、206 、207 、223 至226 、240 至
    242 、248 、249 等13筆土地則已於92年7 月22日登記為河
    川區，而原告應可由客觀之土地登記資料而知悉該堆置土石
    地點已位處河川區域內，經重新計算其堆置土石數量約16,
    876.65立方公尺，並依水利法第92條之2 第7 款規定及「經
    濟部辦理違反水利法案件裁罰要點」附表一第7 款第1 目規
    定裁處罰鍰260 萬元，並無不合。
  (二)本件罰鍰處分係屬行政秩序罰之性質，即就違法行為予以處
    罰，不因該違法行為事後是否改善或其是否獲得額外利益而
    得免其處罰。又經濟部依水利法第92條之2 第7 款及「經濟
    部辦理違反水利法案件裁罰要點」附表一第7 款第1 目之規
    定裁處罰鍰260 萬元，被告依其情節所為處分並無未考量有
    利原告情事及裁量濫用之情形。
  (三)本件原告堆置土石地點雖屬私有地，惟業經臺灣省政府86年
    7 月31日86府水政字第157815號函公告之花蓮溪及支流木瓜
    溪與壽豐溪河川區域內，為河川區域，已受水利法管制，則
    原告之堆置土石行為應經許可始得為之。且原告前於花蓮縣
    鳳林鎮中興橋下游110 公尺附近花蓮溪左岸河川區域內堆置
    砂石，曾經被告水利署第九河川局於91年7 月10日查獲，經
    被告以91年7 月31日經授水字第09120301860 號處分書（所
    載違規地點「林田段」應係「榮東段」之誤植）處罰鍰1 萬
    8,000 元在案，本件違規地點鄰近該地，然原告未經查明確
    認，仍恣意堆置土石，其行為縱無故意亦屬重大過失，其稱
    行為當時信賴254-1 及254-2 二地號土地非河川區及原處分
    依結果強行割裂原告同一堆置行為等語，顯為推託狡辯之詞
    等語，資為抗辯。
  (四)聲明求為判決：原告之訴駁回。
四、本院查：
  (一)按水利法第78條之1 第3 款規定：「河川區域內之下列行為
    應經許可：…三、採取或堆置土石。」，若有違反應處100
    萬元以上500 萬元以下罰鍰，同法第92條之2 第7 款有明文
    規定。又「經濟部辦理違反水利法案件裁罰要點」乃被告為
    明定其水利署及其所屬機關辦理違反水利法案件有關責任認
    定、裁處之裁量與其程序及管轄等其他事項之處理原則而訂
    定，無違母法意旨，自得予適用。次按水利法所規定之罰鍰
    處分係處罰行為人單純義務之懈怠，屬於行政秩序罰的性質
    ，對於行為人過去違法之行為所為之處罰，並不因該違法行
    為事後是否改善，或因行為人未獲得額外利益而得免其處罰
    。
  (二)查原告未經許可於下列地號土地堆置土石，分別為：194 至
    197 、205 至208 、221 至226 、240 、241 、242 、247
    至250 、254-1 、270-2 、271-1 地號等24筆土地，總共堆
    置土石數量約2 萬5,235.4 立方公尺；其中254-1 、270-2(
    測量斷面0+000XA 至0+075XY ，堆置數量2,166.58立方公尺
    ) 、222 、250 （測量斷面0+080C至0+070D，堆置數量5,32
    6.65立方公尺）、197 、205 、247 （斷面0+000K至0+010J
    ，堆置數量865.53立方公尺）等7 筆土地，因96年3 月5 日
    取締當時使用分區尚未登記為河川區，亦無法確認原告知悉
    該地點已劃入河川區域內，故將堆置於該等土地上之土石數
    量自總堆置數量內予以扣除，另原堆置在194 、208 、221
    、271-1 地號等4 筆土地之土石，因無法區分其數量，故併
    予扣除；總堆置數量扣除上述11筆後，其餘地號195、196、
    206 、207 、223 至226 、240 至242 、248 、249 等13筆
    土地之堆置土石數量約1 萬6,876.65立方公尺；該13筆土地
    已於92年7 月22日登記為河川區，有土地登記簿謄本在卷可
    憑；原告上開未經許可，在上開地號土地即花蓮縣鳳林鎮○
    ○段中興橋下游左岸附近花蓮溪河川區域內堆置土石之行為
    ，經民眾檢舉，兩造於96年3 月5 日現場會勘、製作現場取
    締紀錄、拍照存證，有堆置土方平面圖、原告簽名之會勘紀
    錄等影本附原處分機關卷可稽，且為兩造所不爭執，為可確
    認之事實。則被告依首揭水利法第92條之2 第7 款規定及「
    經濟部辦理違反水利法案件裁罰要點」附表一第7 款第1目
    規定：「堆置土石在1,000 立方公尺以下者，罰100 萬元，
    每增加1,000 立方公尺不足1, 000立方公尺，以1,000 立方
    公尺計之加罰10萬元」，（見答辯卷宗被證12第2 頁）裁處
    罰鍰260 萬元，係符合裁量規定已衡酌情節，並無濫用情事
    ，是原處分之裁罰並無違誤。
  (三)原告主張其於93年間買受系爭13筆土地時，並未請領土地登
    記簿謄本查證系爭土地在於河川區，自無故意過失云云。惟
    按原告為砂石業者，曾於91年間因為違法堆置土石遭罰，姑
    不論前案裁罰是否違誤，至少原告亦應明知其在河川區堆置
    土石應獲許可；原告於93年間購置上述土地時，本件13筆土
    地之標示部已經明載其使用分區為「河川區」，依一般經驗
    法則，買賣土地為查明買賣標的現況，勢必閱覽或請領土地
    登記資料，以確定產權、土地地目、使用分區、使用地類別
    、登記日期、登記原因、公告土地現值、買賣紀錄及有無設
    定抵押權等相關資料，參以原告稱為供堆置砂石之用，更須
    查詢買賣標的物是否符合土地使用管制相關法令規定；原告
    前次違規地點本件13筆土地相去不遠。綜上，本件13筆土地
    係屬河川區，堆積土石應經許可始得為之，原告依其經驗、
    社會常情、稍加查詢即可知悉，而原告竟疏未查明而違規堆
    置土石，縱無故意亦難謂無過失，原告主張無非卸責之詞，
    自不受採信。
  (四)原告雖主張原處分未考量原告一經被告第九川局指稱其違法
    堆置土石，原告立即移除，且堆置期間並未造成任何損害，
    且系爭河川地離水流區甚遠，且行政機關亦允檢討在案，系
    爭堆置行為對河防安全實無產生任何危險，原告並未因違反
    河川區使用管制獲得額外利益，原處分復未考量原告資力薄
    弱云云。惟本件原告未經許可在河川區域堆置土石，經被告
    水利署第九河川局在民眾檢舉後，於96年3 月5 日至現場查
    證屬實，有當天會勘紀錄附卷可稽，本件裁罰性質已如前述
    ，並不因原告事後移除土石或其是否獲得額外利益或者是否
    造成實害而得免其處罰，故無解其先前違法行為之可責性。
  (五)原告引經濟部水利署第九河川局92年1 月7 日水九規字第09
    250000700 號函（見被證15），稱系爭河川地離水流區甚遠
    ，且行政機關亦允檢討在案一節，經查該函文亦明示，花蓮
    溪流域係經專家學者水文水理分析後核定公告渲洩洪水所需
    之河寬，故認定河寬之研訂上並無不妥，俟日後有相關整體
    規劃時併入考量而已。本件13筆土地既屬河川區域，堆置土
    石應經許可，毋庸置疑，原告據此為免責依據，為無理由。
  (六)查區域計畫法施行細則於86年7 月7 日修正增加河川區之使
    用分區，各縣巿政府配合區域計畫通盤檢討已於89年至92年
    間陸續辦理使用分區調整，由地政單位依據水利主管機關依
    法公告之河川區○○○○道治理計畫用地範圍，在土地登記
    簿為非都市土地使用分區河川區之分區調整。河川區域之劃
    定公告均係依據水利法授權訂定之法規命令，臺灣省河川管
    理規則或河川管理辦法辦理，臺灣省政府86年7 月31日86府
    水政字第157815號函公告之花蓮溪及支流木瓜溪與壽豐溪河
    川區域依當時臺灣省河川管理規則第10條規定辦理公告，範
    圍迄今從未變動，並未失效，毋需重新公告。原告提出花蓮
    縣政府78年10月26日78府建水字第91639 號函影本，稱78年
    間即經許可在堆置土石地點設置土石採取場云云，以原告係
    於78年7 月17日設立永協砂石行，僅證明得於許可之採取期
    間內合法開採砂石，與原告93年間買賣取得本件堆置土石之
    土地無涉，不影響本案違法堆置土石行為之認定。原告於93
    年間買受本件13筆土地時，本件土地已屬河川區，自無信賴
    本件13筆土地非屬河川區之理，原告主張其未經查證，信賴
    土地非屬河川區委不足採。
  (七)查水利法第78條之1 之規定係就河川區域內之使用行為為管
    制，而此管制係為河防安全所設，不因土地為私有地或公有
    地而有不同之標準。本件原告堆置土石地點雖屬私有地，然
    因位於臺灣省政府86年7 月31日86府水政字第157815號函公
    告之花蓮溪及支流木瓜溪與壽豐溪河川區域內，且原告之堆
    置土石行為發生於公告河川區域之後，應受水利法第78條之
    1 第3 款之規範，即原告之堆置土石行為應經許可始得為之
    ，是原告以其係堆置在私有土地，主張本件處分違誤，殊無
    可取。
五、綜上所述，被告核定處罰原告260 萬元之處分並無不當，訴
    願決定予以維持亦無不合，原告訴請撤銷原處分均無理由，
    應予駁回。
六、本件事證已臻明確，兩造其餘主張陳述，於判決結果不生影
    響，無庸一一論列，併予敘明。
據上論結，本件原告之訴為無理由，爰依行政訴訟法第98條第1
項前段，判決如主文。
中    華    民    國    98    年     7   月      2    日
                     臺北高等行政法院第四庭
                               審判長法  官   鄭  小  康
                                     法  官   李  玉  卿
                                     法  官   林  妙  黛
上為正本係照原本作成。
如不服本判決，應於送達後20日內，向本院提出上訴狀並表明上
訴理由，如於本判決宣示後送達前提起上訴者，應於判決送達後
20日內補提上訴理由書（須按他造人數附繕本）。
中    華    民    國    98    年     7   月      2    日
                                     書記官   蔡  逸  萱


司法院資訊處製作；財團法人民間司法改革基金會備份。
